【裁判字號】    92,訴,1028
【裁判日期】    920516
【裁判案由】    常業詐欺
【裁判全文】
臺灣臺中地方法院刑事判決                        九十二年度訴字第一二八號
    公  訴  人  臺灣臺中地方法院檢察署檢察官
    被      告  甲○○
右列被告因常業詐欺案件，經檢察官提起公訴（九十一年度偵字第二００一三號），
本院判決如左：
    主  文
甲○○無罪。
    理  由
一、公訴意旨略以：被告甲○○因缺錢花用，基於幫助他人詐取財物或為其他犯法行
    為之常業犯意，於民國（下同）九十一年五月底許，在臺中市○○路與文心路口
    附近，將其所有臺中北屯郵局局號000000-0號帳號000000-0號帳戶存摺、提款卡
    （連同密碼）等，以新台幣（下同）七千元之價格販售予詐欺集團成員綽號「阿
    峰」及其他不詳姓名成年男子，供渠等詐欺集團作為向不特定人詐財之用。嗣被
    害人余美那依自由時報報紙廣告，欲向華信銀行辦理貸款，經聯絡後，信以為真
    ，而陷於錯誤，於九十一年六月十九、二十日分別匯款七千元、二千六百元至甲
    ○○所有前揭郵局帳戶後，迄未能貸得款項，始發覺被騙；因認被告甲○○涉犯
    刑法第三百四十條之常業詐欺罪之幫助犯等語。
二、按犯罪事實應依證據認定之，無證據不得推定其犯罪事實；又不能證明被告犯罪
    者，應諭知無罪之判決，刑事訴訟法第一百五十四條、第三百零一條第一項分別
    定有明文；且認定不利於被告之事實，須依積極證據，苟積極證據不足為不利於
    被告事實之認定時，即應為有利於被告之認定，更不必有何有利之證據，亦有最
    高法院三十年上字第八一六號判例可資參照；並認定犯罪事實所憑之證據，雖不
    以直接證據為限，間接證據亦包括在內；然而無論直接或間接證據，其為訴訟上
    之證明，須於通常一般之人均不致有所懷疑，而得確信其為真實之程度者，始得
    據為有罪之認定，倘其證明尚未達到此一程度，而有合理之懷疑存在時，基於無
    罪推定之原則，即應為無罪之判決（最高法院七十六年台上字第四九八六號判例
    參照）。次按幫助犯之成立，主觀上行為人須有幫助故意，客觀上須有幫助行為
    。而幫助犯係從屬於正犯而成立，並無獨立性，故幫助犯須對正犯之犯罪事實，
    具有共同認識而加以助力，始能成立，其所應負責任，亦以與正犯有同一認識之
    事實為限，若正犯所犯之事實，超過其共同認識之範圍時，則幫助者事前既不知
    情，自不負責；從犯對正犯行為所認識之內容，如與正犯所發生之事實不一致時
    ，應僅就其所認識之範圍負責；刑法上之幫助犯，係對於犯罪與正犯有共同之認
    識，而以幫助之意思，對於正犯資以助力者而言。若於正犯之犯罪無共同之認識
    ，則非幫助犯（最高法院七十五年度台上字第一五○九號、八十四年度台上字第
    五九九八、六四七五號、八十八年度台上字第一二七０號判決參照）。亦即，幫
    助犯係幫助正犯犯特定之罪，故對於正犯之犯罪（即正犯之實行行為）須有認識
    ，如其認識與事實不符時，仍以其所認識為準（此即屬「從犯過剩」問題）。不
    論直接或間接故意，亦不論對犯罪故意採認識主義（表象說，Vorstellungstheo
    rie）、希望主義（意思說，Willenstheorie）或容認主義（容認說，Enwilligu
    ngstheorie），均須對該當構成要件之客觀事實有所認識，始足以成立故意犯。
    從而，幫助犯仍須對正犯該當構成要件之實行行為有所認識始足當之。如果僅以
    一般犯罪之「預見可能性」而非以對於正犯構成犯罪之事實之「預見（認識）且
    容認」（刑法第十三條）來認定幫助犯有無幫助故意，顯與刑法上所稱之故意相
    違。
三、本件公訴人認被告甲○○涉有幫助常業詐欺取財罪嫌，無非以：前開犯罪事實，
    業據告訴人余美那指訴綦詳，復有郵政國內匯款執據、掛失止付申請書及交易明
    細資料等附卷可稽。且按現今國人若要在金融機構開戶使用帳戶，手續甚為簡便
    ，無何困難，不需借用或買受他人之帳戶。故出售或交付存摺、提款卡、印鑑章
    等予他人，並告知提款密碼，供人提款，顯可知悉對方係從事詐欺、竊車集團或
    其他不法行為，此為一般人所能判斷，否則自行開戶即可，何需借用或買受他人
    之帳戶？況被告甲○○經「阿峰」通知曾以遺失為由，於九十一年七月二日申請
    補發存摺；同年九月十六日申請補發提款卡時，自可從交易明細中，知悉並非從
    事股票買賣，而可知悉對方係從事詐欺、竊車集團或其他不法行為；是被告所辯
    顯為事後卸責之詞，不足採信，為其主要論據。惟訊據被告甲○○堅詞否認有何
    幫助常業詐欺取財之犯行，辯稱：伊當時正在當兵，因祖母住院需要醫藥費，看
    到報紙有租用存簿之廣告，才打電話與對方聯絡，並相約在台中市○○路與文心
    路口見面，對方是一位年約四十幾歲綽號「阿峰」之男子，見面後「阿峰」說要
    租用帳戶作為股票買賣使用，伊以為用途單純，才以七千元之代價租借，伊並不
    知道該帳戶會拿去作其他用途，也不知道會用以詐騙被害人等語。
四、經查：(一)、被告甲○○有將其所有在台中北屯郵局所設立之局號000000-0號、帳
    號000000-0號帳戶之存摺及提款卡，以七千元之代價交予綽號「阿峰」之人使用
    ，且確有被害人余美那因誤信報紙刊登之「華信信貸」之貸款廣告而於九十一年
    六月十九日匯款七千元、於同年月二十日匯款二千六百元入該帳戶內，有郵政國
    內匯款執據二紙、「華信信貸」之報紙貸款廣告影本及被告甲○○上開帳戶之郵
    政存簿儲金簿封面及內頁影本各一紙在卷足參，是被告確有將上開帳戶提供予他
    人使用之事實，固足堪認定。然被告是否因為有償提供其帳戶及提款卡予他人使
    用，即應負檢察官所指刑法第三百四十條常業詐欺取財罪之幫助犯罪責，實有疑
    義；蓋依前揭關於刑法上幫助犯之說明，因幫助犯係從屬於正犯而成立，並無獨
    立性，故幫助犯須對正犯之犯罪事實，具有共同認識而加以助力，始能成立，其
    所應負責任，亦以與正犯有同一認識之事實為限。因檢察官所指被告所為本件涉
    案情節（提供帳戶及提款卡），並非檢察官所指上開常業詐欺取財罪之構成要件
    事實，亦即被告應否負檢察官所指幫助罪責，端視被告於提供其所持有之前揭郵
    局之帳戶存簿及提款卡予他人時，對於該他人所欲實施之特定犯罪之行為，究有
    無認識，並本此認識進而以交付存簿及提款卡之方式予以助力，被告始應負檢察
    官所指上開罪名之幫助犯罪責；倘被告並無此認識，即不得遽論以幫助罪責。查
    被告固自承有將其所持有之前揭帳戶之存簿及提款卡交予綽號「阿峰」之人，惟
    其是否認知上開物品係交予詐欺取財之犯罪集團使用，而可成立幫助常業詐欺取
    財罪，實有疑義；再依偵查卷內所附卷證，並無任何有關綽號「阿峰」之資料，
    可資認定綽號「阿峰」等人是否涉有常業詐欺取財之犯行，則就綽號「阿峰」等
    人是否屬於詐欺取財集團之成員等情，因涉及被告罪責之成立與否，惟並查無此
    部分之積極證據足資認定，是自難認被告於交付時，對於其交付存簿及提款卡後
    ，因取得存簿及提款卡之對象所欲實施之檢察官所指常業詐欺取財之犯行有所認
    識，而其之交付係本此認識而施以助力者。(二)、雖或謂以現今國人若要在金融機
    構開戶使用帳戶，手續甚為簡便，無何困難，不需借用或買受他人之帳戶。故出
    售或交付存摺、提款卡、印鑑章等予他人，並告知提款密碼，供人提款，顯可知
    悉對方係從事詐欺、竊車集團或其他不法行為，此為一般人所能判斷，否則自行
    開戶即可，何需借用或買受他人之帳戶？況被告經綽號「阿峰」之人通知曾以遺
    失為由，於九十一年七月二日申請補發存摺；九月十六日申請補發提款卡時，自
    可從交易明細中，知悉並非從事股票買賣，而可知悉對方係從事詐欺、竊車集團
    或其他不法行為。然如前所述，本件真正利用被告之前揭帳戶之存簿及提款卡實
    施犯行之人是否即為被告交付存簿及提款卡之對象即綽號「阿峰」之人，或另有
    他人，本有疑義；而人頭帳戶問題在我國固屬普遍存在，然其用途甚多，諸如請
    領款項、規避稅捐、金融證券商品買賣，或其他合法、非法財務操作、洗錢、恐
    嚇取財（如常見之「擄車勒贖」、「擄鴿勒贖」）、賭博（如經營六合彩）、重
    利或常業重利（如地下錢莊），甚至擄人勒贖等各種合法、非法用途，而非僅限
    於財產詐欺犯罪一途。不論直接或間接故意，在確認行為人之幫助故意內容時，
    必須就行為人於幫助行為時究係幫助正犯為何種犯罪行為予以認定，而非專以事
    後正犯為何種犯罪行為來反推行為人之幫助故意內容。否則，幫助犯之處罰將極
    為不確定，且亦有違罪刑法定主義之原則。亦即被告於交付其帳戶之存摺及提款
    卡予綽號「阿峰」之人時，依常理言，固有可能懷疑係將供作不法之用途，然如
    前所述，其帳戶之用途非僅止於一端，被告懷疑將被供作不法用途之可能性，尚
    未足以證明被告對於「正犯」即收受取得該存摺及提款卡之人所將實施特定犯罪
    之構成要件事實已有認識；亦即被告縱對於其所持有之前揭帳戶之存摺及提款卡
    ，可能將被用於不法用途有任何模糊之認識，但對於「正犯」所將實施之特定犯
    罪，如無認識，即不能遽論以幫助罪責。從而，尚不得以被告前開帳戶事後被發
    現係供詐欺集團犯常業詐欺取財犯罪之用，即逕認被告有幫助詐欺集團犯罪之不
    確定故意，而仍需有其他積極之證據可證被告於交付其存摺及提款卡予綽號「阿
    峰」之人時，對於「正犯」即使用該帳戶之人所欲實施之特定犯罪類型之構成要
    件事實，已有認識，且係基此認識而以交付提款卡供其使用為方法，而對正犯施
    以助力，被告始應負幫助罪責。(三)、雖目前國內人頭帳戶氾濫，尤其常被用於規
    避稅捐、金融證券商品買賣或其他財務操作，造成管理不便與金融秩序之破壞。
    邇來復常被用於恐嚇取財、詐欺取財及常業重利等犯罪之被害人匯款之用，以躲
    避權責機關之查緝，亦破壞社會秩序，造成被害人財產之損失。且被告於出租其
    帳戶予他人時，如前所述，依常理言應可能懷疑或預見將被使用於不法之用途，
    然此一般不法之預見，究與刑法上幫助犯須對正犯所為該當構成要件之實行行為
    有所認識之要件不符；為防範此等行為，其正途應係另覓規範或另立規範以匡正
    此種行為，而非依帳戶使用之結果反推，逕行以各該使用帳戶犯罪之「正犯」所
    犯罪名之幫助犯論處（除非能證明行為人確有幫助之故意），否則將易造成法理
    適用之混亂與刑罰之不確定性。本件經查既無法證明正犯所為上揭常業詐欺取財
    犯行之實行行為係被告認識之內容，且係基於此認識而予以交付其上開帳戶之存
    摺及提款卡之方式，施以助力，依前揭法律規定及判例意旨，實難認被告有何幫
    助之故意存在。此外，本院復查無其他積極證據足認被告確有公訴人所指之幫助
    常業詐欺取財犯行，不能證明被告犯罪，應諭知無罪之判決。
據上論斷，應依刑事訴訟法第三百零一條第一項，判決如主文。
中      華      民      國    九十二    年      五      月     十六     日
                                臺灣臺中地方法院刑事第六庭
                                    法  官  許  月  馨
右正本證明與原本無異。
如不服本判決，應於判決送達後十日內向本院提出上訴狀，上訴於臺灣高等法院臺中
分院( 須附繕本 )。
                                    書記官
中      華      民      國    九十二    年      五      月     十六     日


司法院資訊處製作；財團法人民間司法改革基金會備份。
